臺灣新竹地方法院民事判決　九十一年度竹簡字第七○號
　　原　　　告　丙○○○○○
　　法定代理人　丁○○
　　訴訟代理人　乙○○
　　被　　　告　甲○○
右當事人間遷讓房屋事件，本院判決如左：
    主    文
被告應自門牌號碼新竹市○○路四八號房屋遷出，將房屋返還原告。
被告應自民國八十九年十一月六日起至返還前開房屋之日止，按月給付原告新台幣壹
仟柒佰零柒元。
原告其餘之訴駁回。
訴訟費用由被告負擔五分之四，餘由原告負擔。
    事實及理由
一、原告起訴主張：被告前為原告之員工，於任職期間配住原告經管之坐落新竹市○
    ○段一一九五之一地號上門牌號碼新竹市○○路四八號宿舍（以下簡稱系爭房屋
    ），並設籍該地，被告已於民國八十九年七月十六日自動退職，但仍繼續占用系
    爭房屋，拒絕返還，為此依借貸關係及所有物返還請求權，請求被告應自系爭房
    屋遷出，將房屋返還原告。又被告占用系爭房屋，受有相當於租金之不當得利，
    爰請求被告自八十九年十一月六日起至交還房屋之日止，按月給付原告新台幣（
    下同）八千元等語。並聲明：(1)被告應自門牌號碼新竹市○○路四八號房屋遷出
    ，將房屋返還原告。(2)被告應自八十九年十一月六日起至交還房屋之日止，按月
    給付原告八千元。
二、被告則以：系爭房屋係被告於八十三年間向前居住人湯學友以二十萬元之代價頂
    讓而來，並非原告所配住，居住期間修繕費用均由被告支出，電錶、瓦斯錶均自
    費申請，三年前被告之隊長要求被告去辦理宿舍借用登記，否則要開除被告，被
    告才去辦理借用手續，之後原告才去辦理房屋稅籍登記，系爭房屋未辦理保存登
    記，不能證明屬於原告所有，原告請求被告遷出，並無理由云云。並聲明：原告
    之訴駁回。
三、兩造不爭執之事實：
（一）門牌號碼新竹市○○路四八號房屋現由被告居住使用中。
（二）被告有向原告辦理上開房屋之借用手續。
（三）被告原為原告之員工，於八十九年七月十六日退職。
四、得心證之理由：
（一）本件兩造間之爭點為，原告對於系爭房屋是否有實施訴訟之權能，及原告得否
      請求被告返還系爭房屋，及原告請求不當得利之金額為何。
（二）原告主張系爭房屋為原告經管之宿舍，該房屋坐落之新竹市○○段一一九五之
      一地號亦為其管理使用，業據提出新竹市稅捐稽徵處八十七年十月九日新市稅
      財字第八七○四○九二五號函、財產目錄、房屋稅籍證明書各一份為證，系爭
      房屋雖未辦理保存登記，惟房屋稅籍證明書所載之納稅義務人為原告，房屋坐
      落之土地亦載明於原告之財產目錄中，堪信原告之主張為真實，被告雖抗辯房
      屋之所有權尚有疑義云云，惟按最高法院五十一年台上字第二六八○號判例謂
      ：「國有財產撥給各地國家機關使用者，名義上雖仍為國有，實際上即為使用
      機關行使所有人之權利，故本院對於是類財產，向准由管領機關起訴，代國家
      主張所有權人之權利」，依上開判例意旨，原告得代國家機關主張所有權人之
      權利，況原告另主張兩造間有使用借貸關係，並請求被告返還借用物，則原告
      提起本訴並無不合，被告所辯不足採信。
（三）又原告主張系爭房屋係被告所借用之事實，雖為被告所否認，並為前開辯解，
      惟查：系爭房屋為原告管理之宿舍，訴外人湯學友未經原告同意，私自將系爭
      房屋頂讓予被告，為無權處分之行為，未經原告之承認，不生效力，而被告事
      後向原告登記借用宿舍，兩造間自已成立使用借貸契約，被告抗辯係受原告之
      受僱人以開除工作為要脅，始辦理借用手續云云，並未舉證以實其說，且其至
      今未撤銷受脅迫之意思表示（見民法第九十三條），所辯不足採信，原告主張
      兩造間為使用借貸關係，堪信為真實。
（四）民法第四百七十條第一項規定：「借用人應於契約所定期限屆滿時，返還借用
      物；未定期限者，應於依借貸之目的使用完畢時返還之。但經過相當時期，可
      推定借用人已使用完畢者，貸與人亦得為返還之請求」；又最高法院四十四年
      台上字第八○二號判例謂：「因任職關係獲准配住系爭房屋，固屬使用借貸之
      性質，然其既經離職，依借貸之目的，當然應視為使用業已完畢，按諸民法第
      四百七十條之規定，被上訴人自得據以請求交還系爭房屋」。又同法第七百六
      十七條前段規定：「所有人對於無權占有或侵奪其所有物者，得請求返還之」
      。被告因職務關係向原告借用宿舍，惟其已於八十九年七月十六日自動退職，
      依上開判例意旨，由原借貸之目的可認為已使用完畢，原告自得依借用物返還
      請求權及所有物返還請求權，請求被告自系爭房屋遷出，將房屋返還原告。
（五）又民法第一百七十九條前段規定：「無法律上之原因而受利益，致他人受損害
      者，應返還其利益。」又按最高法院六十一年台上字第一六九五號判例謂：「
      無權占有他人土地，可能獲得相當於租金之利益為社會通常之觀念，是被上訴
      人抗辯其占有系爭土地所得之利益，僅相當於法定最高限額租金之數額，尚屬
      可採」。系爭房屋於被告退職後，依借貸目的可認為已使用完畢，即應返還予
      原告，惟現仍由被告占有中，被告自受有相當於租金之不當得利，原告請求被
      告返還自八十九年十一月六日起至返還系爭房屋之日止，相當於租金之不當得
      利，自屬正當。惟按土地法第九十七條規定：「城巿地方房屋之租金，以不超
      過土地及其建築物申報總價年息百分之十為限」。原告請求相當於租金之不當
      得利數額，亦應受此限制，經查：系爭房屋為磚造一層建物，外觀及內部均老
      舊，目前由被告一家居住，屋前臨磐石路，為二線道，附近商店不多，大部分
      為住宅區等情，業經本院勘驗現場屬實，製有勘驗筆錄一份及原告提出照片二
      張在卷可稽，本院審酌系爭房屋供自住且屋況老舊，鄰近為住宅區，使用之經
      濟價值不高等情，認為原告請求不當得利之數額，以土地及建物申報總價年息
      百分之二為適當，逾此則屬過高。茲計算不當得利金額如下：系爭房屋坐落之
      新竹市○○段一一九五之一地號八十九年申報地價為一萬零四百六十七元，又
      系爭房屋課稅現值為四萬三千五百元，有地價證明書及房屋稅籍證明書各一紙
      在卷可稽，故被告應返還相當於租金之不當得利金額為每月一千七百零七元。
      （計算方式為：﹝43500＋（93.7×10467）﹞×2／100＝20485元，20485÷12
      ＝1707元，元以下四捨五入）
五、綜上，原告依據借貸關係及所有物返還請求權，請求被告應自系爭房屋遷出，將
    房屋返還原告，及自八十九年十一月六日起至返還前開房屋之日止，按月給付原
    告新台幣一千七百零七元，為有理由，逾此部分則非正當，應予駁回。
六、結論：原告之訴為一部有理由，一部無理由，依民事訴訟法第七十九條但書，判
    決如主文。
中　　　華　　　民　　　國　　九十一　　年　　　二　　　月　　二十一　　日
                                  臺灣新竹地方法院民事第二庭
~B法　　　官　彭洪英
右為正本係照原本作成。
如對本判決上訴，須於判決送達後廿日內向本院提出上訴狀。
~B法院書記官　吳美雲
中　　　華　　　民　　　國　　九十一　　年　　　二　　　月　　二十一　　日
